---
title: "Algunos elementos visuales sencillos y lucidores"
description: "Análisis de los datos más bonito"
date: "2026-09-15"
---

# Callouts a.k.a cajitas importantes

+ Los callouts sirven para resaltar contenido que quieras que las personas lectoras vean sí o sí

+ Hay 5 tipos de callouts: `note`, `warning`, `important`, `tip` y `caution`

+ Para definirlos hay que usar los fenced divs `:::` seguidos de `{.callout-TIPO-ESPECIFICO}`

```
::: {.callout-note}
Contenido...
:::
```

+ Variando `{.callout-note}`, `{.callout-warning}`, `{.callout-important}`, `{.callout-tip}`, `{.callout-caution}` 

::: {.callout-note}
Esta es una nota que quiero que las personas lectoras vean con atención
:::

+ Le puedo poner título a mis callouts

::: {.callout-tip}
## Tip con mi título específico

Suele callout-tip suele usarse para dar tips a lo largo del documento
:::

+ Se puede hacer que se contraigan o expandan las cajitas del callout con `collapse="true"`

::: {.callout-caution collapse="true"}
## Expande para ver el mensaje completo

El callout-caution es un mensaje de "precaución". Se puede usar `collapse="true"` para colapsar o `collapse="false"` (que es el default) para que la cajita aparezca siempre expandida
:::

+ Otro ejemplito:

::: {.callout-tip title="Tip con título"}
Hay más de una forma de colocarle un título a un callout
:::

+ Los callouts de warning son para indicar algo que puede ser peligroso

::: {.callout-warning}
Peligro, peligro!! Si esta gráfica luce decreciente es que estamos en quiebra
:::

+ Con `appearance="simple"` se le puede quitar el fondo al título del callout

::: {.callout-note appearance="simple"}
## Nota importante:
Los datos que se utilizaron para este análisis corresponden a los del Q4 de 2025
:::

+ Se le puede quitar el ícono con `icon=false`

::: {.callout-note icon=false}
## Callout sin ícono
Le quité el ícono al callout, ¿porqué? porque puedo :)
:::

# Gráfica aluvial

+ Una gráfica aluvial (o diagrama aluvial) es un tipo de diagrama de flujo que muestra cómo cambian los grupos o las categorías de datos a lo largo del tiempo o entre diferentes fases

+ Sirve para ver cambios. Analizar cómo evoluciona un grupo de personas o datos en varias etapas

```{r}
#| warning: false

library(dplyr)
library(ggplot2)
library(ggalluvial)
```

+ La librería `{ggalluvial}` nos ayuda a mostrar cómo fluyen categorías entre etapas

```{r}
datos <- data.frame(
  carrera_inicial = c("Ing.", "Ing.", "Diseño", "Diseño", "Negocios", "Negocios"),
  carrera_final   = c("Ing.", "Datos", "Diseño", "Datos", "Negocios", "Datos"),
  n = c(40, 15, 30, 10, 25, 20)
)
```

```{r}
datos |> head()
```

+ Hagamos una grafiquita sencilla


```{r}
#| warning: false

ggplot(datos,
       aes(axis1 = carrera_inicial, axis2 = carrera_final, y = n)) +
  geom_alluvium(aes(fill = carrera_inicial)) +
  geom_stratum() +
  geom_text(stat = "stratum", aes(label = after_stat(stratum))) +
  scale_x_discrete(limits = c("Año 1", "Año 2")) +
  labs(title = "Cambio de carrera entre año 1 y año 2", y = "Estudiantes") +
  theme_minimal()
```

+ Para aprender más sobre las funciones de esta librería ve a: https://cran.r-project.org/web/packages/ggalluvial/vignettes/ggalluvial.html

# Grafiquitas con texto

```{r}
#| warning: false

library(geomtextpath)
library(palmerpenguins)
```

+ Las funciones de la librería `{geomtextpath}` te dejan poner el texto directamente sobre la línea/curva (que sigue su forma), en vez de usar leyenda aparte.

+ Usaremos los datos de los pingüinos que ya hemos usado antes

```{r}
ggplot(na.omit(penguins), aes(x = flipper_length_mm, color = species)) +
  geom_textdensity(aes(label = species), size = 5, fontface = "bold",
                    hjust = 0.3, vjust = -0.3) +
  labs(title = "Distribución del largo de aleta por especie",
       x = "Largo de aleta (mm)", y = NULL) +
  theme_minimal() +
  theme(legend.position = "none")
```

+ Se puede hacer más aún...

+ Con el iris dataset:

```{r}
iris |> head()
```

```{r}
ggplot(iris, aes(x = Sepal.Length, y = Petal.Length, color = Species)) +
  geom_point() +
  geom_labelsmooth(aes(label = Species), fill = "black",
                method = "loess", formula = y ~ x,
                size = 4, linewidth = 1, boxlinewidth = 0.3) +
  theme_minimal() + guides(color = 'none')
```

+ Usando los datos de `mtcars`:

```{r}
mtcars |> head()
```

```{r}
#| warning: false

mtcars |> ggplot(aes(x = mpg, y = disp)) + 
  geom_point() + 
  geom_texthline(yintercept = 200, label = "Línea que quiero evidenciar", 
                 hjust = 0.8, color = "red") +
  geom_textvline(xintercept = 20, label = "otra línea que quiero hacer notar", hjust = 0.8,
                 linetype = 2, vjust = 1.3, color = "blue") +
  geom_textabline(slope = 15, intercept = -100, label = "otra línea", 
                  color = "aquamarine", hjust = 0.6, vjust = -0.2) +
  theme_minimal()
```

+ Para aprender más sobre las funciones de esta librería ve a: https://allancameron.github.io/geomtextpath/

# Algunas gráficas "en movimiento"

+ `gganimate` sirve para convertir un gráfico estático de `ggplot2` en una animación, i.e. en vez de una sola imagen, se genera una secuencia de cuadros (frames) que se reproducen como GIF o video, mostrando cómo cambian los datos a través de una variable (normalmente tiempo, pero puede ser cualquier categoría).

+ ¿Para qué se usan?

  + Mostrar evolución con respecto al tiempo
  + Comparar categorías de forma dinámica, es más llamativo para presentaciones
  + Mostrar una historia progresivamente. Por ejemplo, una línea de tiempo que se va "dibujando" a medida que avanza el tiempo, en vez de mostrar toda la serie de una vez (efecto muy usado en redes sociales / dashboards).
  + Comunicar en contextos donde una imagen estática no alcanza. Un GIF capta más atención y puede mostrar más información (el eje del tiempo) sin ocupar más espacio.

```{r}
library(gganimate)
library(gapminder)
```

+ Usaremos datos de la librería `{gapminder}`

```{r}
gapminder |> head(n = 10)
```

```{r}
p <- ggplot(gapminder, aes(x = gdpPercap, y = lifeExp, size = pop, colour = country)) +
  geom_point(alpha = 0.7, show.legend = FALSE) +
  scale_x_log10() +
  labs(title = "Año: {frame_time}") +
  theme_minimal()

p + transition_time(year) + ease_aes("linear")
```

```{r}
p <- ggplot(gapminder, aes(x = gdpPercap, y = lifeExp, size = pop, colour = country)) +
  geom_point(alpha = 0.7, show.legend = FALSE) +
  scale_size(range = c(2, 12)) +
  scale_x_log10() +
  facet_wrap(~continent) +
  labs(title = 'Año: {frame_time}', x = 'GDP per capita', y = 'esperanza de vida') +
  theme_minimal()

p +
  transition_time(year) +
  ease_aes('linear')
```

```{r}
p <- ggplot(mtcars, aes(x = wt, y = mpg, color = factor(cyl))) +
  geom_point(size = 3) +
  labs(
    title = "Peso v.s. MPG",
    subtitle = "Gear: {closest_state}",
    x = "Peso (1000 lbs)", y = "Millas por galón"
  ) +
  theme_minimal()

p +
  transition_states(gear,
    transition_length = 2,
    state_length = 1
  ) +
  enter_fade() +
  exit_fade()
```

```{r}
p <- ggplot(gapminder, aes(x = gdpPercap, y = lifeExp, size = pop, color = continent)) +
  geom_point(alpha = 0.7) +
  scale_color_viridis_d() +
  scale_size(range = c(2, 12)) +
  scale_x_log10() +
  labs(
    title = "Año: {frame_time}",
    x = "GDP per capita",
    y = "Esperanza de vida"
  ) +
  theme_minimal()

p +
  transition_time(year) +
  ease_aes("linear")
```

```{r}
data <- mtcars |>
  mutate(cyl = factor(cyl)) |>
  group_by(cyl) |>
  summarize(mpg = mean(mpg))

data |> head()
```

```{r}
p <- ggplot(data, aes(x = cyl, y = mpg, fill = cyl)) +
  geom_col() +
  labs(
    title = "Millas por galón promedio (MPG) en función del número de cilindros",
    subtitle = "Se observa: {closest_state}",
    x = "Número de cilindros",
    y = "Millas por galón promedio"
  ) +
  theme_minimal()

p +
  transition_states(cyl) +
  enter_grow() +
  exit_shrink()
```

+ `{gganimate}` organiza sus funciones en familias, según qué aspecto de la animación controlan

+ Transiciones: con `transition_*()`

  + Definen cómo se reparten los datos en el tiempo. Son el "corazón" de la librería, porque son para definir la transición que define la animación:

    + `transition_states()`: entre estados discretos (categorías)
    + `transition_time()`: a lo largo de una variable temporal continua
    + `transition_reveal()`: muestra los datos progresivamente (líneas que se "dibujan")
    + `transition_layers()`: anima capas del gráfico apareciendo una a una
    + `transition_manual()`: control manual, cuadro por cuadro
    + `transition_filter()`: transiciona entre subconjuntos definidos por filtros lógicos

+ Vistas: con `view_*()`
  + Controlan cómo cambian los ejes/escalas durante la animación:
  + `view_follow()` para que la vista "siga" los datos (útil si se mueven fuera del rango inicial)
  + `view_step()` / `view_step_manual()` para cambiar la vista en pasos discretos
  + `view_zoom()` / `view_zoom_manual()` para hacer zoom animado

+ Easing (se traduce algo así como flexibilización, atenuación o suavizado) con `ease_aes()`. Define la "velocidad" del cambio (lineal, cúbico, rebote, etc.) para cada aesthetic.

+ Para aprender más sobre las funciones de esta librería ve a: https://gganimate.com/

# Nuestra vieja amiga: Plotly

```{r}
library(plotly)
```

+ Usando el dataset `diamonds`

```{r}
diamonds |> head()
```

+ Una de las funciones más utilizadas es `ggplotly` que convierte una gráfica de ggplot2 en una con algunas características tipo Plotly

```{r}
p <- ggplot(data = diamonds, aes(x = cut, fill = clarity)) +
            geom_bar(position = "dodge")

ggplotly(p)
```

+ También se puede usar sintaxis nativa de Plotly

```{r}
#| warning: false
set.seed(2026)

d <- diamonds[sample(nrow(diamonds), 500), ]
plot_ly(d, x = d$carat, y = d$price, 
        text = paste("Clarity: ", d$clarity),
        mode = "markers", color = d$carat, size = d$carat)
```

# Las tablas ya también se consideran como visualizaciones

+ La librería `{kableExtra}` tiene funciones para darle estilo y funcionalidad extra a las tablas que generás con `kable()` (la función básica de tablas de `knitr`)

+ Las funciones de `kableExtra` hace que la tabla se vea profesional/legible/interactiva

+ Tiene funciones para colorear celdas, filas o columnas según su valor (`column_spec()` y `cell_spec()`)

+ Para tablas más compactas/organizadas. Por ejemplo para agrupar columnas bajo encabezados comunes (`add_header_above()`), fusionar celdas repetidas (`collapse_rows()`), o meter tablas grandes en un scroll (`scroll_box()`) sin que "rompan" el layout de la página

+ También para el formato final, como por ejemplo notas al pie (`footnote()`), texto en negrita/color condicional, o exportar la misma tabla a distintos formatos (HTML, LaTeX/PDF, Word) manteniendo el estilo

```{r}
#| warning: false

library(kableExtra)
```

```{r}
df <- na.omit(penguins)
df <- df[order(df$species, df$body_mass_g, decreasing = c(FALSE, TRUE)), ]

# Se crea columna de masa corporal con gradiente de color (viridis)
df$body_mass_g <- cell_spec(
  df$body_mass_g,
  color = "white",
  background = spec_color(df$body_mass_g, option = "viridis")
)
```

```{r}
df |> head()
```

```{r}
df |>
  kbl(align = "c", escape = FALSE,
      col.names = c("Especie", "Isla", "Pico (largo)", "Pico (alto)",
                    "Aleta (mm)", "Masa (g)", "Sexo", "Año")) |>
  kable_styling(bootstrap_options = c("striped", "hover")) |>
  kable_paper() |>
  add_header_above(c(" " = 2, "Dataset de los pingüinos" = 4, " " = 2)) |>
  column_spec(2, color = 'red') |>
  column_spec(1, bold = TRUE) |>
  column_spec(3, background = 'lightblue') |>
  collapse_rows(columns = 1, valign = "top") |>
  row_spec(0, background = "lavender", color = "white") |>
  footnote(general = "Datos de la librería palmerpenguins") |>
  scroll_box(width = "100%", height = "400px")
```
Se ve intimidante pero no...

+ El `cell_spec()` sobre `body_mass_g` antes del pipe de `kbl()` pinta cada celda con un gradiente viridis según su valor (más masa = color más claro). Por eso necesita `escape = FALSE` en `kbl()`, porque `cell_spec` genera HTML crudo

+ El `add_header_above()` agrupa las 4 columnas de medidas físicas bajo un encabezado común

+ Como ordenamos por especie primero, el `collapse_rows(columns = 1)`, fusiona visualmente las celdas repetidas de "Adelie", "Chinstrap", "Gentoo" en una sola celda alta por grupo

+ En `row_spec(0, ...)` el 0 se refiere al encabezado de la tabla (no a una fila de datos), así le das estilo oscuro al header

+ `footnote()` coloca una nota al pie explicando la fuente u otro comentario que quieras

+ Como estamos mostrando muchas filas, `scroll_box()` le mete scroll vertical para que no alargue la página
