---
title: "Slides con R y Python"
subtitle: "Mis resultados en slides"
author: "Tu nombre"
format:
  revealjs:
    theme: simple
    transition: slide
    slide-number: true
    incremental: false
    code-line-numbers: true
---

## Bienvenida {.center}

Esta presentación combina:

- Chunks de **R**
- Chunks de **Python**
- Gráficos generados en vivo
- Layout en columnas

---

## Chunk de R

Usamos R para generar un gráfico simple con `ggplot2`:

```{r}
#| echo: true
#| fig-align: center
library(ggplot2)

ggplot(mtcars, aes(x = wt, y = mpg, color = factor(cyl))) +
  geom_point(size = 3) +
  labs(title = "Peso vs. Consumo", color = "Cilindros") +
  theme_minimal()
```

---

## Chunk de Python

Ahora el mismo tipo de análisis, pero en Python:

```{python}
#| echo: true
#| fig-align: center
import matplotlib.pyplot as plt
import numpy as np

x = np.linspace(0, 10, 100)
y = np.sin(x)

plt.figure(figsize=(6, 4))
plt.plot(x, y, color="darkorange")
plt.title("Función seno")
plt.tight_layout()
plt.show()
```

---

## Dos columnas: R vs Python

::: {.columns}
::: {.column width="50%"}
**R**

```{r}
#| echo: true
mean(mtcars$mpg)
```
:::

::: {.column width="50%"}
**Python**

```{python}
#| echo: true
import statistics
statistics.mean([21, 22.8, 21.4, 18.7])
```
:::
:::

---

## Lista incremental

Algunos puntos clave sobre Quarto:

::: {.incremental}
- Permite mezclar motores de ejecución (`knitr` + `reticulate`).
- Un solo documento fuente para ambos lenguajes.
- Se renderiza a HTML, PDF o PowerPoint.
- Ideal para reportes reproducibles.
:::

---

## Gracias {.center}

¿Preguntas?
